【裁判字號】    89,自,262
【裁判日期】    900720
【裁判案由】    侵占
【裁判全文】
臺灣板橋地方法院刑事判決                          八十九年度自字第二六二號
    自  訴  人  甲○交通事業有限公司
    代  表  人  丙○○
    代  理  人  己○○
    被      告  乙○○
                丁○○○
右列被告因侵占等案件，經自訴人提起自訴，本院判決如左：
    主  文
乙○○意圖為自己不法之所有，而侵占自己持有他人之物，處拘役伍拾伍日，如易科
罰金，以參佰元折算壹日。其餘被訴詐欺部分無罪。
丁○○○無罪。
    事  實
一、乙○○於民國八十八年十二月十八日起，向甲○交通事業有限公司（以下簡稱：
    甲○公司）承租車牌號碼為Ｔ２─７４９號營業小客車一部，約定每日租金為新
    台幣（下同）六百元，每三日應付款一次，租賃期間自八十八年十二月十八日起
    至八十九年三月十八日止，乙○○並應於租賃契約終止之日，將所承租之車輛交
    還甲○公司，甲○公司於訂約後即將前開營業小客車交予乙○○持有使用。乙○
    ○自八十九年二月二十六日起，即未再依約繳納租金，期間乙○○雖以其母生病
    住院及辦理其母喪事為由，向甲○公司表示希望暫緩繳交積欠之租金，並經甲○
    公司同意。詎乙○○於前開租車期限屆至後，竟未依約將上揭租用之營業小客車
    交還甲○公司，另萌為自己不法所有之意圖，而將自己持有之前開營業小客車，
    予以侵占入己使用，拒不返還。
二、案經甲○公司向本院提起自訴。
    理  由
甲、有罪部分：
  一、訊據被告乙○○固坦承於右述時、地向自訴人承租右開營業小客車，惟矢口否
      認有侵占之意圖，辯稱：伊已於八十九年七月十七日上午九時或十時許，在自
      訴人公司將車輛交予自訴人公司內駕駛車號為２Ｌ─４３１號營業小客車之司
      機云云。經查：
  （一）被告乙○○於租賃期間屆至後迄今仍未將右開租用之營業小客車交還自訴人
        等情，業據自訴代理人到庭指述甚詳；且證人即駕駛車號２Ｌ─４３１號營
        業小客車之司機戊○○到庭結證稱：被告並未將所租用之Ｔ２─７４９號營
        業小客車交予伊，且被告如有還車，公司會開立車條予被告簽收等語，又被
        告乙○○復無法提出伊有交還車輛予自訴人之證明資料，是其辯稱已交還車
        輛云云，無足採信。
  （二）依卷附小型計程客車租賃合約書第五條之約定觀之，被告乙○○應於租賃契
        約終止之日，將所承租之汽車交還自訴人接收，有前揭租賃合約書影本一紙
        附卷可稽，是被告乙○○於租賃期間屆滿後，依約即負有交還上開所租用營
        業小客車之義務。詎被告乙○○於八十九年三月十八日租期屆滿之日起即未
        將右揭承租之Ｔ２─７４９號營業小客車交還自訴人，且自自訴人於八十九
        年七月三日向本院提起自訴迄今仍未將前開承租之營業小客車交還自訴人，
        顯見被告主觀上即有將車據為己用之意圖，客觀上復有實際占有使用該車之
        侵占行為甚明。
  （三）綜上所述，被告乙○○前開所辯，顯係事後圖卸責之詞，不足採信。是本件
        事證明確，被告乙○○之侵占犯行，堪以認定。
  二、核被告乙○○所為，係犯刑法第三百三十五條第一項之侵占罪。爰審酌被告乙
      ○○之素行，本件犯罪之動機、目的、手段，事後尚未與自訴人達成民事和解
      ，並將承租之車輛交還自訴人，及被告犯後態度等一切情狀，量處如主文所示
      之刑；又被告行為後原刑法第四十一條之規定：「犯最重本刑為三年以下有期
      徒刑之刑之罪，而受六月以下有期徒刑或拘役之宣告，因身體、教育、職業或
      家庭之關係或其他正當事由，執行顯有困難者，得以一元以上三元以下折算一
      日，易科罰金。」，已於九十年一月四日經修正為刑法第四十一條第一項，該
      規定為：「犯最重本刑為五年以下有期徒刑之刑之罪，而受六月以下有期徒刑
      或拘役之宣告，因身體、教育、職業或家庭之關係或其他正當事由，執行顯有
      困難者，得以一元以上三元以下折算一日，易科罰金。但確因不執行所宣告之
      刑，難收矯正之效，或難以維持法秩序者，不在此限。」，並於同年月十日經
      總統公布施行，經新舊法比較結果，以修正後之新法對被告較為有利，爰依裁
      判之新法，諭知易科罰金之折算標準，以示懲儆。
乙、無罪部分：
  一、自訴意旨另以：被告乙○○、丁○○○於右述時、地向自訴人租車未還，另共
      同涉有詐欺罪嫌，被告丁○○○亦共同涉有侵占罪嫌云云。
  二、按犯罪事實應依證據認定之，無證據不得推定其犯罪事實；又不能證明被告犯
      罪者，應諭知被告無罪之判決，刑事訴訟法第一百五十四條、第三百零一條第
      一項前段分別定有明文。又認定不利於被告之事實，須依積極證據，苟積極證
      據不足為不利於被告事實之認定時，即應為有利於被告之認定，更不必有何有
      利之證據；最高法院三十年上字第八一六號判例意旨可資參照。又刑法第三百
      三十九條第一項詐欺罪之成立，以意圖為自己或第三人不法所有，以詐術使人
      將本人或第三人之物交付為要件。所謂以詐術使人交付，必須被詐欺人因其詐
      術而陷於錯誤，若其所用方法，不能認為詐術，亦不致使人陷於錯誤，即不構
      成該罪。亦有最高法院四十六年度台上字第二六０號判例意旨可資參照。至刑
      法第三百三十九條第二項之詐欺得利罪，亦須以一方施用詐術而取得財產上不
      法之利益為成立要件。
  三、經查：
  （一）被告乙○○自八十八年十二月十八日向自訴人租用車號Ｔ２─７４９號營業
        小客車後至八十九年二月二十六日之前之租金，均有按時繳付，此有自訴狀
        之記載可據，且自訴代理人亦陳稱：被告乙○○曾於不詳時間打電話表示其
        母生病，之後復來電表示要辦理其母喪事，故伊有同意被告乙○○暫緩交租
        金等語，復經本院向財團法人天主教耕莘醫院函詢結果，被告乙○○之母莊
        高好確於八十九年一月至三月間在該院住院治療，之後於同年四月十一日死
        亡，有耕莘醫院九十年五月二十五日耕醫病歷字第０四九五號函附之病歷摘
        錄表乙份在卷可按，是被告乙○○向自訴人請求暫緩繳交租金之詞非虛。則
        被告乙○○於租賃限間縱有部分租金未按時繳納，既無證據證明被告乙○○
        、丁○○○於向自訴人租車之際有向自訴人施用何等詐術或於積欠租金期間
        有向自訴人施用詐術，以脫免此部分積欠未還之租金而獲得財產上不法之利
        益，自與詐欺取財罪或詐欺得利罪之構成要件不合。從而，前開部分應純屬
        債務不履行之民事紛爭，自訴人應另循民事訴訟程序解決。
  （二）被告乙○○自八十八年十二月十八日向自訴人租用車號Ｔ２─７４９號營業
        小客車後，即係由其占有使用，被告丁○○○僅為連帶保證人等情，已據被
        告乙○○供明在卷，是依右開租賃合約書所載，被告丁○○○雖為本件租車
        契約之連帶保證人暨承租人，惟該車既係由被告乙○○占有使用，且自訴人
        復無法舉證證明被告丁○○○於被告乙○○在租期屆滿後將上開營業小客車
        侵占入己時，與被告乙○○間有共同犯意之聯絡，自難僅憑被告丁○○○係
        連帶保證人暨承租人，即遽論被告丁○○○亦有共同侵占之犯行。
  四、此外復查無其他積極證據足資證明被告乙○○、丁○○○有何自訴人所指之詐
      欺取財、詐欺得利之犯行及被告丁○○○有何共同侵占之犯行，其二人之犯罪
      要屬不能證明，揆諸右開說明，爰為被告乙○○被訴詐欺部分、被告丁○○○
      被訴詐欺、侵占部分均無罪之諭知。
據上論斷，應依刑事訴訟法第三百四十三條、第二百九十九條第一項前段、第三百零
一條第一項，刑法第二條第一項前段、第三百三十五條第一項、第四十一條第一項，
罰金罰鍰提高標準條例第一條前段、第二條，判決如主文。
中      華      民      國      九十    年      七      月      二十    日
                                    臺灣板橋地方法院刑事第四庭
                                        法  官  高  明  德
右正本證明與原本無異。
如不服本判決，應於判決送達後十日內，向本院提出上訴狀。
                                        書記官  高  玉  彬
中      華      民      國      九十    年      七      月      二十    日
附錄本案論罪法條：
中華民國刑法第三百三十五條
 (普通侵占罪)
意圖為自己或第三人不法之所有，而侵占自己持有他人之物者，處五年以
下有期徒刑、拘役或科或併科一千元以下罰金。
前項之未遂犯罰之。


司法院資訊處製作；財團法人民間司法改革基金會備份。
